【裁判字號】    98,上易,229
【裁判日期】    990323
【裁判案由】    返還超收之利息
【裁判全文】
臺灣高等法院臺南分院民事判決  98年度上易字第229號
上  訴  人  丙○○
被 上訴 人  臺南縣東山鄉農會
法定代理人  甲○○
訴訟代理人  乙○○
上列當事人間請求返還超收之利息事件，上訴人對於中華民國98
年9月2日臺灣臺南地方法院第一審判決（98年度訴字第978號）
提起上訴，本院於99年3月9日言詞辯論終結，判決如下：
    主  文
上訴駁回。
第二審訴訟費用由上訴人負擔。
    事實及理由
壹、程序部分：
    被上訴人農會為法人之組織，該會於民國（下同）98年3月9
    日選出甲○○為理事長，有被上訴人提出之該農會法人通知
    臺灣省各級農會之函文及臺南縣政府98年3月24日府農輔字
    第0980057455-1號當選證明書等影本各1份在卷足憑（見本
    院卷第86頁、第62頁），堪認甲○○為被上訴人農會之法定
    代理人。雖被上訴人農會已於原審及本院行準備程序時提出
    民事委任狀記載其法定代理人為甲○○（見原審卷第10頁、
    本院卷第61頁），然本件上訴人於98年7月27日原審起訴（
    見原審補字卷第3頁起訴狀）及提起本件上訴時，均誤列該
    農會之法定代理人為總幹事陳豊榮，甚且原判決書亦為相同
    誤載。惟因，法定代理人甲○○於原審及本院訴訟中均已合
    法委任訴訟代理人代為出庭並盡其訴訟上之防禦，縱原判決
    書未送達甲○○本人，然就其權益並不生任何影響，是本院
    審理時，逕依被上訴人農會所提出之98年3月11日東農會字
    第190號函文（見本院卷第86頁），更正其法定代理人為甲
    ○○，並通知其到庭為訴訟行為，合先敘明。
貳、實體部分：
一、上訴人部分：
（一）上訴人起訴主張：
      緣上訴人於84年9月14日向被上訴人抵押借款新台幣（下
      同）4,800,000元，被上訴人所收取利息之利率跟同期政
      府規定相較之下，自88年10月起至98年1月止向上訴人超
      收利息共計1,419,520元。上訴人提供抵押之土地位於20
      米道路，交通方便，市價約1,000萬元，被上訴人農會人
      員估價過低，上訴人於借款期間曾三次向被上訴人申請調
      降利率，但被上訴人均未核准，上訴人嗣於98年2月26日
      以郵局存證信函通知被上訴人應退還超收利息1,419,520
      元，惟被上訴人均置之不理，爰依不當得利之法律關係，
      提起本訴等語（原審為上訴人敗訴之判決，上訴人不服而
      全部提起上訴）。
（二）復於本院補陳：
      上訴人曾多次向被上訴人申請降低利率而未獲准，雙方雖
      曾約定利率，惟被上訴人無視全國各農、漁會信用部及各
      銀行之放款利率普遍降低，沒有如被上訴人收取年利率7.
      45％那麼高，而台企、土地銀行年利率才百分之4點多而
      已，被上訴人沒有按照公定利率計算利息，其採7.6％之
      放款利率仍居高不降。上訴人之抵押物為農地無法適用房
      貸利率，然依現行利率起算，相差不大。又參考中央銀行
      可知，借貸契約係採利率機動性並非固定契約，故根據中
      央銀行利率計算出被上訴人超收利息1,419,520元，明顯
      有違雙方借貸契約等語。
（三）上訴聲明：
    (一)原判決廢棄。
    (二)上廢棄部分，被上訴人應給付上訴人新台幣1,419,520元
      。
    (三)第一、二審訴訟費用由被上訴人負擔。
二、被上訴人則以下列等語資為抗辯：
（一）上訴人於84年9月20日向被上訴人貸款4,800,000元，並於
      88年10月12日辦理展期，借期終止日為100年10月12日，
      利率採基準利率，季調整型機動計息，目前為年息7.6％
      ，現尚有餘額3,929,000元未償。被上訴人已於97年10月
      27日函覆上訴人：「當時借據雙方約定，依本會基本放款
      利率加減碼核算，嗣後隨本會基本放款利率調整而調整，
      並自調整日期，按調整後利率計算，爰此並無超收利息之
      情事，台端曾洽詢可否調降利息，本會亦曾請借款人及保
      證人親自到會申請，以提交授信審議委員會審議，截至目
      前皆尚未來會辦理，至感遺憾。」等語，故本件並無上訴
      人所述被上訴人超收利息之情事。
（二）上訴人所指利率，係房貸利率，上訴人的抵押物為農田，
      無法適用房貸利率。被上訴人所收利息，是按照借據第4
      條規定：「本借款之利息，按左列第1款方式計付：(一)按
      貴會基本放款利率9％加年利率1.25％計算，計為年利率
      10.25％，嗣後隨貴會基本放款利率調整而調整，並自調
      整日起，按調整後之年利率計算。...」上訴人所述中央
      銀行之放款利率並無拘束被上訴人之效力。上訴人貸款之
      利率原係依借據規定採基本利率，即基本放款利率加年利
      率，後來改採基準利率，被上訴人有通知上訴人此種利率
      比原來借據之利率更有利，但上訴人未向被上訴人申請變
      更為基準利率，被上訴人無法主動變更，嗣後政府規定要
      以基準利率計算，被上訴人方於98年7月1日變更為基準利
      率。又被上訴人均按照借據約定收取利息，並無超收情況
      ，且農會早就沒有以中央銀行利率計算，上訴人所言之銀
      行利率，就一般農地貸款也沒有其所指稱百分之4點多的
      利率。
（三）並為答辯聲明：
    (一)上訴駁回。
    (二)第二審訴訟費用由上訴人負擔。
三、兩造對於上訴人於84年9月20日向被上訴人以農地抵押貸款4
    ,800,000元，並於88年10月12日辦理展期，借期屆滿日為10
    0年10月12日，現尚有餘額3,929,000元未償。當初借款時所
    簽本件借據第4條規定：「本借款之利息，按左列第1款方式
    計付：(一)按貴會基本放款利率9％加年利率1.25％計算，計
    為年利率10.25％，嗣後隨貴會基本放款利率調整而調整，
    並自調整日起，按調整後之年利率計算。...」等等，均不
    爭執，並有上開借據及變更借據契約書各1份在卷足稽（見
    原審卷第12至13頁、本院卷第66至68頁），堪信為真。上訴
    人另主張被上訴人所收取利息之利率跟同期政府規定相較，
    自88年10月起至98年1月止共計向上訴人超收利息1,419,5
    20元等情，惟為被上訴人所否認，並以前開情詞置辯。茲本
    件應審酌者厥為：被上訴人是否有違反兩造借貸契約而超收
    利息，成立不當得利之情事，或違反法律之強制規定？經查
    :
（一）按「無法律上之原因而受利益，致他人受損害者，應返還
      其利益。雖有法律上之原因，而其後已不存在者，亦同。
      」民法第179條定有明文，故不當得利，須以無法律上之
      原因而受利益，致他人受損害為其成立要件。惟依上開兩
      造所訂定之借據第4條記載：「本借款之利息，按左列第1
      款方式計付：(一)按貴會基本放款利率9％加年利率1.25
      ％計算，計為年利率10.25％，嗣後隨貴會基本放款利率
      調整而調整，並自調整日起，按調整後之年利率計算」等
      語，有借據影本乙件附卷可稽（見原審卷第12頁、本院卷
      第66頁），再互核被上訴人所提出之被上訴人農會基本放
      款利率異動表（見原審卷第14頁、本院卷第108頁）及上
      訴人所提之系爭放款往來明細表（見原審補字卷第11至28
      頁、本院卷第13至30頁、126至143頁）所載之適用利率以
      觀，均與上開借據第4條利率計算方式相符，足見被上訴
      人係依據兩造所簽訂上開借據之約定計收利息，即與無法
      律上之原因而受利益之情形有別，自不符合不當得利成立
      之要件。再參諸最高法院29年台上字第1306號判例要旨謂
      ：「約定利率超過週年百分之20者，民法第205條既僅規
      定債權人對於超過部份之利息無請求權，則債務人就超過
      部分之利息任意給付，經債權人受領時，自不得謂係不當
      得利請求返還。」等語，上訴人既已依兩造約定之利率給
      付利息，並經被上訴人受領，縱有高於法定利率之情事，
      揆諸上開判例之意旨，亦難認有不當得利之情事。
（二）雖上訴人另主張被上訴人計收之利率違反政府之規定云云
      ，並提出銀行及農漁會信用部存放款利率表（見原審補字
      卷第8至9頁、本院卷第10至11頁、81至82頁、123至124頁
      ）為證，惟上開存放款利率表並未載明出處，且觀其下方
      附註明：「1.本表係各金融機構估息資料調查統計而得，
      並非逐戶計算之實際利率。2.農漁會信用部係抽樣資料，
      其餘各類機構為全體資料。」等語，足見其僅為統計資料
      ，上訴人主張係政府公定利率云云，尚乏實據，無可採取
      。此外，上訴人復未積極舉證證明該資料上所載之利率對
      被上訴人有何拘束力，則其空言系爭借款之利率應比照計
      收，實無可採。況一般金融機構之貸款利息常以當時基本
      利率與客戶提供之擔保品、信用評等、資金貢獻等條件，
      加減碼機動計息，而借款人亦係透過貸款之額度、期限、
      利率之比較而決定其申貸之對象，至政府為活絡資金之流
      通，一般亦不會就放款利率為強制之規定，而係由市場機
      制去調節。又利率之約定，依民法第205條規定：「約定
      利率，超過週年百分之20者，債權人對於超過部分之利息
      ，無請求權。」可知法律就約定利率最高限制為年息百分
      之20，兩造基於契約自由原則，在不超過上開利率及不背
      於法律強行規定、公序良俗之範圍內，就借貸契約利率之
      約定本於自由意志而為合意，非法所不許。而本件兩造約
      定之利率均未逾百分之20，有上訴人所製作之利率比較明
      細表在卷足按（見原審補字卷第7頁），則被上訴人依此
      計收利息，並無不合。稽上，上訴人上揭主張難認有據，
      無足採取。
（三）另外，酌之被上訴人於98年11月16日本院準備程序時抗辯
      稱：「現在利率自由化，不受中央銀行利率的拘束，一般
      房屋貸款為年息利率2％多，但是農地貸款目前還是以7％
      來計算，且各金融機構都是如此。如果上訴人有來聲請，
      我們農會可降為6.75％利率。」（見本院卷第54頁反面）
      ，於同年月30日準備程序時亦陳稱：「（法官問：上訴人
      主張系爭借貸是約定採機動利率，就此有無意見？）機動
      利率。」、「（法官問：對上訴人採取利率的額度，是依
      據何標準以為決定？）機動利率如合庫或是銀行都有調降
      的話，農會也會跟著調降，信用部主任會寫簽呈，交給秘
      書、總幹事決定並核報主管機關縣政府管轄財政課或是輔
      導課，那是基準利率，我們還是要憑以核定客戶之資金貢
      獻量及信用評等來決定實際採用的利率。」、「（法官問
      ：被上訴人對於機動利率的決定有關參考當時中央銀行、
      合作金庫採行的利率，是依據何種規章？）沒有規章，依
      據鄰近銀行、合庫利率參考，且現在利率已經自由化，也
      要考量我們自己農會營業狀況來決定。」、「……上訴人
      是一般擔保放款，利率大約都是相同，除非政府專案放款
      ，才有非常便宜的利率。……。我們都是依照兩造契約來
      決定利率的。」等語（見本院卷第84頁反面至85頁），並
      互核被上訴人所提出鄰近柳營鄉、新營市、白河鎮等農會
      信用部之牌告利率表、金融機構牌告利率異動表、全國農
      業金庫牌告存放款利率表、合作金庫商業銀行牌告存放款
      利率表與其牌告利率表（見本院卷第88頁至91頁、116至1
      18頁）等，可見鄰近農會利率均與被上訴人農會大致相同
      ，變動不大，其中亦有別家農會利率高出被上訴人。因之
      ，被上訴人所辯其均按照借據約定收取利息，並無超收情
      況等語，堪信為真，足為憑採。又本院依職權函詢行政院
      農業委員會有關被上訴人所採行之利率核定表（見原審卷
      第22頁、本院卷第72、92頁）是否有浮濫過高乙案，經行
      政院農業委員會於98年12月4日以農授金字第0980176257
      號文函覆，其說明載為：「二、為配合金融及利率自由化
      ，自78年7月19日銀行法修訂實施日起，中央銀行已不再
      核定存放款利率之上下限，完全撤銷利率管制之規定，由
      各金融機構衡量本身的條件，參酌資金市場行情及對資金
      需求情形、存放款比率等，擬訂經營策略，自行訂定利率
      ，故無公定放款利率，合先敘明。三、查東山鄉農會放款
      利率之計息係依該會基準利率與客戶所提供之擔保品、信
      用評等、資金貢獻量等條件，加碼機動計息，其貸放之利
      率並無違反民法第205條最高年利率20％之限制。」等語
      （見本院卷第95頁），基此益證被上訴人前揭所言屬實，
      應屬有據，而上訴人泛言指稱被上訴人所憑貸款年利率過
      高，致向上訴人超收利息云云，洵屬無據，尚難憑採。
四、又上訴人指稱其曾向被上訴人申請調降利息三次，均遭被上
    訴人拒絕云云，惟據被上訴人之訴訟代理人於本院98年11月
    16日準備程序中抗辯稱：「上訴人申請時因重估擔保品價值
    尚不足其貸款所欠本金新台幣3,929,000元，不符降息規定
    ，所以無法給他調降利率，而非說申請不准」等語（見本院
    卷第54頁反面），並具狀稱於當時由經辦人員以電話通知上
    訴人其申請降息不為獲准之緣由為何，有被上訴人提出上訴
    人當時之申請書影本為證（見本院卷第69頁），觀其申請書
    內備註「95年1月19日去電告知，因擔保品查估不足，利率
    照原條件不變」等語，且本院於言詞辯論時審判長提示並問
    及上訴人就該申請書有何意見？上訴人並未就前揭申請書內
    所備註之文字加以爭執，僅一再稱被上訴人沒有按照公定利
    率計算利息云云（見本院卷第154頁反面），是被上訴人之
    上述抗辯堪認為真實，足為採憑。另再參酌上訴人曾於97年
    10月27日以申訴書申訴被上訴人未依規定收取利息，被上訴
    人即於97年10月27日以東農信字第1142號函覆，並於97年12
    月25日以東農信字第1467號函檢附空白契約書乙份，通知上
    訴人辦理轉換計息採用標準，即由基本利率（即年息9.2％
    機動計息）轉為基準利率（即以基準利率4.15％加碼3.75％
    共為年息7.9％機動計息），有被上訴人提出前揭函文附卷
    可佐（見原審卷第16、21頁；本院卷第73頁）。稽上，上訴
    人既認被上訴人所收取之利率過高，而在被上訴人主動要求
    其配合辦理轉換利率計算標準時，卻遲遲不依被上訴人之內
    部相關規定辦理？且被上訴人數次提供上訴人轉換利率之機
    會，甚至本院審理時上訴人竟稱其不同意被上訴人減少收取
    利息（見本院卷第155頁）。益見上訴人顯然僅憑一己之意
    而任意指摘被上訴人超收利息，而無視其係以農地抵押貸款
    之利率本較一般房屋型貸款之利率為高，更無視於雙方曾合
    意簽訂之借貸契約既已約定採行之利率，本應受該契約之拘
    束。職是，上訴人前揭主張並無可信，本院無法憑以作為有
    利上訴人之判斷。
五、綜上所述，被上訴人係依兩造借貸契約所約定之利率收取利
    息，並無違法超收之情事，且綜觀兩造契約內容並無違反法
    律之強行規定或公序良俗等情，依契約自由原則應認被上訴
    人所收取之利息，於法並無不合，是被上訴人前揭所辯，洵
    屬正當，足憑採信。從而，上訴人依不當得利之法律關係請
    求被上訴人給付1,419,520元，難認為正當，不應准許。原
    審因而為上訴人敗訴之判決，經核於法洵無違誤。上訴人上
    訴意旨猶執陳詞，指摘原判決不當，求予廢棄改判准如上訴
    聲明所示，為無理由，應予駁回。
六、本件待證事實已臻明確，兩造其餘之主張及攻擊或防禦方法
    並提出之證據資料，經本院斟酌後，認均不生影響本院所為
    上開論斷，自無再予逐一審論之必要，附此敘明。
七、據上論結，本件上訴為無理由，爰依民事訴訟法第449條第1
    項、第78條，判決如主文。
中    華    民    國    99    年    3     月    23    日
                  民事第三庭    審判長法  官  黃崑宗
                                      法  官  蘇重信
                                      法  官  王浦傑
上為正本係照原本作成。
不得上訴。
中    華    民    國    99    年    3     月    23    日
                                      書記官  廖英琇

司法院資訊處製作；財團法人民間司法改革基金會備份。
